ACORDAO-COMPLETO-2369438

ACÓRDÃO 11071/2019 ATA 35/2019 - PRIMEIRA CÂMARA

VISTOS, relatados e discutidos estes autos de tomada de contas especial instaurada pelo então Ministério do Desenvolvimento Social e Combate à Fome, atual Ministério da Cidadania, em razão da ausência de comprovação da regular execução do objeto do Convênio 117/2006 (Siafi 560039) , firmado com o Município de Bela Cruz/CE, no valor de R$ 176.857,20, que tinha por objeto o apoio financeiro para implantar o Programa de Aquisição de Alimentos - Compra Direta Local da Agricultura Familiar no município;
ACORDAM os Ministros do Tribunal de Contas da União, reunidos em sessão da Primeira Câmara, ante as razões expostas pelo Relator, em:
9.1. com fundamento nos arts. 1º, inciso I, 16, inciso III, alínea "c", e 19, da Lei 8.443/1992, julgar irregulares as contas de Eliésio Rocha Adriano (CPF XXX.699.458-XX) , condenando-o ao ao pagamento das quantias a seguir especificadas, nos termos dos arts. 19 e 23, inciso III, da Lei 8.443/1992, c/c os arts. 210, caput, e 214, inciso III, do Regimento Interno do TCU, com a fixação do prazo de 15 (quinze) dias, a contar da notificação, para comprovarem, perante o Tribunal, nos termos do art. 214, inciso III, alínea "a", do Regimento Interno do TCU, o recolhimento da dívida em favor do Tesouro Nacional, atualizada monetariamente e acrescida dos juros de mora, calculados a partir da data de ocorrência do seu fato gerador até o efetivo recolhimento, abatendo-se, na oportunidade, as quantias já recolhidas ou quaisquer novos valores eventualmente ressarcidos, na forma da legislação em vigor;
	Valor Histórico (R$) 
	Data
	D/C

	150.926,73
	30/6/2006
	D

	2.559,05
	18/4/2008
	C

9.2. com fundamento no art. 26 da Lei 8.443/1992, autorizar, se requerido, o pagamento da importância devida em até 36 (trinta e seis) parcelas mensais e consecutivas, fixando o prazo de 15 (quinze) dias, a contar do recebimento da notificação, para que seja comprovado, perante este Tribunal, o recolhimento da primeira parcela, e de 30 (trinta) dias, a contar da parcela anterior, para que seja comprovado o recolhimento das demais parcelas, devendo incidir sobre cada valor mensal os devidos acréscimos legais, na forma prevista na legislação vigente, além de alertar que a falta de comprovação do recolhimento de qualquer parcela importará no vencimento antecipado do saldo devedor, nos termos do art. 217 do Regimento Interno do TCU;
9.3. com fundamento no art. 28 da Lei 8.443/1992, autorizar, desde logo, a cobrança judicial das dívidas, caso não atendida a notificação;
9.4. com fundamento no art. 16, § 3º, da Lei 8.443/1992, c/c art. 209, § 7º, do Regimento Interno do TCU, remeter cópia deste acórdão à Procuradoria da República no Estado do Ceará, para adoção das medidas que entender cabíveis;
9.5. dar ciência deste acórdão ao Ministério da Cidadania e ao responsável.

Tomada de Contas Especial instaurada pelo então Ministério do Desenvolvimento Social e Combate à Fome contra o ex-prefeito de Bela Cruz/CE, em razão da falta de comprovação da regular execução do Convênio 117/2006 (Siafi 560039), no valor de R$ 176.857,20, que tinha como objeto o apoio financeiro ao Programa de Aquisição de Alimentos Compra Direta Local da Agricultura Familiar.

Primeira Câmara

Município de Bela Cruz - CE.

3. Interessados/Responsáveis:
3.1. Interessado: Ministério do Desenvolvimento Social e Combate à Fome, atual Ministério da Cidadania
3.2. Responsável: Eliésio Rocha Adriano (XXX.699.458-XX).

13.1. Ministros presentes: Walton Alencar Rodrigues (Presidente), Benjamin Zymler, Bruno Dantas (Relator) e Vital do Rêgo.
13.2. Ministros-Substitutos presentes: Augusto Sherman Cavalcanti e Weder de Oliveira.

ACORDAO-COMPLETO-2558211

Acórdão de Relação 2444/2022 - Plenário

Acórdão de Relação

ACORDAO-COMPLETO-2489448

Acórdão de Relação 10066/2021 - Primeira Câmara

ACORDAO-COMPLETO-2395572

Acórdão 12493/2020 - Primeira Câmara

BRUNO DANTAS

Por registrar as principais ocorrências havidas no andamento dos autos até o momento, resumindo os fundamentos das peças acostadas, adoto como relatório, com os ajustes necessários, a instrução da secretaria responsável pela análise do processo (peça 79) , que contou com a anuência do corpo diretivo da unidade (peças 80 e 81) e do Ministério Público junto ao TCU (peça 82) :
"INTRODUÇÃO
1. Trata-se de Tomada de Contas Especial (TCE) , instaurada contra Eliésio Rocha Adriano (XXX.699.458-XX) , ex-Prefeito Municipal de Bela Cruz/CE (gestões 2005-2008) , em razão da impugnação total das despesas dos recursos federais repassados pela União, representada pelo Ministério do Desenvolvimento Social e Combate à Fome (MDS) , ao município de Bela Cruz/CE, por intermédio do Convênio 117/2006 (Siafi 560039) , firmado em 28/6/2006 (peça 2, p. 44-62) , que tinha como objeto o apoio financeiro para implantar o Programa de Aquisição de Alimentos - Compra Direta Local da Agricultura Familiar, por meio da aquisição de produtos agropecuários produzidos por agricultores familiares, que se enquadrassem no Programa Nacional de Fortalecimento da Agricultura Familiar - Pronaf, e que se destinassem ao atendimento das demandas de suplementação alimentar e nutricional dos programas sociais do Município de Bela Cruz/CE.
HISTÓRICO
2. O referido convênio tinha o valor total de R$ 176.857,20, sendo R$ 168.000,00 da parte do concedente e R$ 8.857,20 de contrapartida do município, conforme se verifica do Termo de Convênio (peça 2, p. 44-62) e do Plano de Trabalho Aprovado (peça 2, p. 16-24) . A vigência do instrumento estendeu-se de 28/6/2006 a 30/5/2008, tendo como prazo final para apresentação da prestação de contas a data de 29/7/2008 (peça 6, p. 1) .
3. Em Pronunciamento da Unidade à peça 3, considerando que a documentação apresentada a título de prestação de contas era insuficiente para a formação de um juízo de valor acerca da execução do convênio e do atingimento dos objetivos pactuados, foi proposta a citação do responsável pelo valor total dos recursos federais descentralizados (R$ 168.000,00, em 28/6/2006) , abatendo-se, na oportunidade, a quantia ressarcida (R$ 2.559,05, em 18/4/2008) .
4. Entre as falhas identificadas na prestação de contas que necessitariam ser sanadas, encontravam-se:
a) no Relatório de Cumprimento do Objeto (RCO) encaminhado não consta todas as informações necessárias quanto à execução do convênio, necessitando, então, de informações sobre: periodicidade de entrega dos produtos realizada pelos agricultores, periodicidade dos recebimentos dos produtos pelas entidades, tipos de produtos produzidos pelos agricultores e entregue para as entidades, procedimento utilizado para arrecadação e distribuição dos produtos, e a forma como era realizado o pagamento aos agricultores.
b) justificativa da divergência encontrada entre o Relatório de Cumprimento do Objeto (RCO) , Execução Físico-Financeira (REFF) e a Relação de Pagamentos, uma vez que o RCO e o REFF informam que foram atendidos 67 agricultores e na Relação de Pagamentos consta 58 agricultores.
c) na Relação de Pagamentos, o convenente informa que alguns dos agricultores receberam recursos do convênio pela venda dos produtos, porém nos autos não consta a Declaração de Aptidão ao Pronaf (DAP) desses agricultores, solicitando, assim, o envio das DPA'S.
d) verificou-se que as DAP'S de alguns dos agricultores foram enviadas, porém não estão assinadas pelos agricultores e pelo agente emissor vinculado a órgão ou entidade credenciada a emitir o referido documento, solicitando que o convenente apresente essas DAP'S assinadas.
5. Além da citação referida, considerando que a documentação que compunha a prestação de contas do convênio não havia sido juntada, por parte do MDS, a este processo de TCE, foi proposta diligência ao referido ministério para que encaminhasse à Unidade Técnica do TCU, cópia da documentação apresentada pelo convenente a título de prestação de contas do Convênio 117/2006 (Siafi 560039) , bem como de eventual documentação complementar encaminhada por solicitação do Ministério.
6. Por intermédio dos Ofícios 316/2018-TCU/Secex-CE (peça 11) e 317/2018-TCU/Secex-CE (peça 9) foram realizadas a citação e a diligência propostas.
7. Na instrução inicial (peça 8) , Eliésio Rocha Adriano, fora citado conforme se segue:
Ocorrência: Não comprovação da boa e regular aplicação dos recursos federais repassados pelo Ministério do Desenvolvimento Social e Combate à Fome - MDS à Prefeitura Municipal de Bela Cruz/CE no âmbito do Convênio 117/2006 (Siafi 560039) , que tinha por objeto o Apoio a implantação do Programa de Aquisição de Alimentos - Compra Direta Local da Agricultura Familiar no Município de Bela Cruz/CE, haja vista que a documentação apresentada a título de prestação de contas foi insuficiente para a formação de um juízo de valor acerca da execução do convenio e do atingimento dos objetivos pactuados. Entre as falhas identificadas na prestação de contas que necessitariam ser sanadas encontram-se:
a) no Relatório de Cumprimento do Objeto (RCO) encaminhado não consta todas as informações necessárias quanto à execução do convênio, necessitando, então, de informações sobre: periodicidade de entrega dos produtos realizada pelos agricultores, periodicidade dos recebimentos dos produtos pelas entidades, tipos de produtos produzidos pelos agricultores e entregue para as entidades, procedimento utilizado para arrecadação e distribuição dos produtos, e a forma como era realizado o pagamento aos agricultores.
b) justificativa da divergência encontrada entre o Relatório de Cumprimento do Objeto (RCO) , Execução Físico-Financeira (REFF) e a Relação de Pagamentos, umas vez que o RCO e o REFF informam que foram atendidos 67 agricultores e na Relação de Pagamentos consta 58 agricultores.
c) na Relação de Pagamentos, o convenente informa que alguns dos agricultores receberam recursos do convênio pela venda dos produtos, porém nos autos não consta a Declaração de Aptidão ao Pronaf (DAP) desses agricultores, solicitando, assim, o envio das DPA'S.
d) verificou-se que as DAP'S de alguns dos agricultores foram enviadas, porém não estão assinadas pelos agricultores e pelo agente emissor vinculado a órgão ou entidade credenciada a emitir o referido documento, solicitando que o convenente apresente essas DAP'S assinadas. Débito:
	Valor (R$) (D/C) 
	Data

	168.000,00
	28/6/2006

	2.559,05
	18/4/2008

Responsável: Eliésio Rocha Adriano (XXX.699.458-XX) , ex-prefeito do município de Bela Cruz/CE, na gestão de 2005/2008.
Conduta: na condição de prefeito à época dos fatos (Gestões 2005- 2008) e gestor dos recursos do Convênio 117/2006 (Siafi 560039) , não encaminhou a documentação complementar à prestação de contas solicitada pelo MDS, apta a comprovar a boa e regular aplicação dos recursos do ajuste e o atingimento dos seus objetivos.
8. Citado pelo Ofício 316/2018-TCU/Secex-CE (peça 11) , o responsável Sr. Eliésio Rocha Adriano tomou ciência da citação (peça 14) e embora o AR tenha sido entregue no endereço constante do cadastro do Sistema CPF (peça 7) , o que torna válida a citação, nos termos do inciso III do art. 3º c/c o inciso II do art.4º da Resolução TCU 170/2004, não apresentou alegações de defesa, sendo, portanto, fora considerado revel, de acordo com o § 3º, do art.12 da Lei 8.443/92.
9. Na mesma instrução (peça 8) , foi realizada a seguinte diligência ao MDS:
II - Diligenciar, nos termos do art. 11 da Lei 8.443/1992, ao Ministério do Desenvolvimento Social e Combate à Fome, para que, no prazo de 15 (quinze) dias, a contar da ciência, encaminhe a esta Unidade Técnica do TCU, cópia da documentação apresentada pelo convenente a título de prestação de contas do Convênio 117/2006 (Siafi 560039) , firmado entre esse Ministério e a Prefeitura Municipal de Bela Cruz/CE, bem como de eventual documentação complementar encaminhada por solicitação do Ministério, haja vista que a aludida documentação não foi juntada aos presentes autos de tomada de contas especial quando do seu encaminhamento.
10. Em atendimento à diligência realizada por intermédio do Ofício 317/2018-TCU/Secex-CE (peça 9) , o Ministério do Desenvolvimento Social e Combate à Fome (MDS) enviou a documentação solicitada (peças 15 a 42) .
11. Acontece que em vez de enviar a documentação solicitada, relativa ao Convênio 117/2006 (Siafi 560039) , o MDS enviou documentação relativa a outro convênio (Convênio 34/2009 - Siafi 705077) , assinado com a Prefeitura Municipal de Santo Antônio/RN.
12. Diante desse fato, em instrução à peça 43 foi proposta nova diligência ao Ministério do Desenvolvimento Social e Combate à Fome (MDS) , para que referido órgão enviasse a esta Unidade Técnica do TCU, cópia da documentação apresentada pelo convenente a título de prestação de contas do Convênio 117/2006 (Siafi 560039) , bem como de eventual documentação complementar encaminhada por solicitação do Ministério.
13. Por intermédio do Pronunciamento à peça 44 foi autorizada a diligência e mediante o Ofício 1250/2018-TCU/Secex-CE (peça 45) , a diligência fora realizada.
14. Em atendimento à diligência realizada, o Ministério do Desenvolvimento Social e Combate à Fome (MDS) enviou a documentação solicitada (peças 48 a 69) .
15. O exame de mérito fora realizado pela Unidade Técnica do TCU à peça 71. Porém, antes do julgamento das contas, ocorreu a apresentação de defesa por parte do responsável (peça 75) , seguida de novos elementos (peças 76 e 77) . Assim, em cumprimento à determinação feita em Despacho do Relator (peça 78) , segue a reanálise das contas.
EXAME TÉCNICO
16. Em primeiro instante, cumpre esclarecer que, embora possa ser considerada válida a citação (peça 14) feita anteriormente, no endereço constante no sistema CPF da Receita Federal (peça 7) , mesmo não tendo sido recebida em mãos por ele, nos termos do inciso III do art. 3º c/c o inciso II do art.4º da Resolução TCU 170/2004; à luz do princípio da verdade material, em virtude de comparecimento espontâneo nos autos por parte do responsável e levando-se em conta a explanação feita pela defesa (peça 75, p. 2) , com relação à sua ciência dos autos, na qual alega a extemporaneidade do fato, considera-se como tendo sido efetivada no dia 27/8/2018.
I. Alegações de defesa de Eliésio Rocha Adriano (peça 75) 
I.1. Prescrição (peça 75, p. 2) 
17. O defendente invoca as prescrições previstas no o art. 206, parágrafo 5°, inciso I, do Código Civil e artigo 1º da lei 9.873/99; além de diversos outros dispositivos legais, dentre eles o Decreto 20.910/1932; nas quais seriam de cinco anos da prática do ato, para o Decreto e a primeira lei, e, após o término do exercício de mandato, para a segunda lei.
Análise
18. A prescrição tratada nos autos de TCE, na Egrégia Corte de Contas, não advém das leis apontadas pela defesa, mas da Constituição Federal.
19. Não há razão para acolher os argumentos apresentados, não viabilizando assim o prazo prescricional de cinco anos. Esta matéria já se encontra pacificada, no âmbito deste Tribunal em consonância com o STF no julgamento do Mandado de Segurança 26.210-9/DF, em 4/9/2008 e conforme a Súmula-TCU 282, enunciada: 'As ações de ressarcimento movidas pelo Estado contra os agentes causadores de danos ao erário são imprescritíveis'.
20. Por fim, faz-se ressalva para a necessidade de atenção quanto ao tipo de ilícito apresentado caso a caso, visto que, ilícitos civis e administrativos não se confundem. Nesse sentido, há que ressaltar que este Tribunal, em recentes julgados (Acórdão 5928/2016-TCU-Segunda Câmara, rel. Vital do Rêgo e 5.939/2016-TCU-2ª Câmara, rel. Marcos Bemquerer) , tem entendido que a tese fixada pelo STF no RE 669.069 (Repercussão Geral 666) , que trata da incidência da prescrição nos débitos com a União decorrentes de ilícitos civis, com prazo prescricional de cinco anos, não alcança prejuízos que decorram de ilícitos administrativos, como a não comprovação da regular gestão de recursos públicos, que são imprescritíveis.
21. Nessa linha é a jurisprudência pacificada desta Corte de Contas, exemplificada no Acórdão 232/2017-TCU-Primeira Câmara, rel. BRUNO DANTAS.
22. Por todo o exposto, restam inaplicáveis, de forma obrigatória, os preceitos da Lei 9.783/1999 aos processos da competência constitucional deste Tribunal de Contas. Desse modo, não há como acolher os argumentos de defesa do responsável.
I.2. Suspensão da tomada de contas especial em decorrência do julgamento do RE 636.886/AL (peça 75, p. 4) 
23. Apresenta jurisprudência do Supremo Tribunal Federal (RE 633.86, Rel. Ministro Teori Zavascki) , que desconstituiu a decisão do Tribunal de Contas da União, segundo a defesa, reconhecendo, o prazo decadencial de 5 anos, requerendo a suspensão do processo.
Análise
24. Verifica-se que, os Ministros do Tribunal de Contas da União, por meio do Acórdão 3038/2016-TCU-Plenário, acordaram, por unanimidade, de acordo com os pareceres emitidos nos autos, em levantar o sobrestamento determinado no item 9.1 do Acórdão 798/2014-TCU-Plenário, em virtude do julgamento do Recurso Extraordinário 669.069/MG (acórdão publicado em 16/6/2016) e, com fulcro no art. 47 da Resolução-TCU 259/2014, sobrestaram aquele feito (Processo 023.181/2008-0) até o julgamento do Recurso Extraordinário 636.886/AL pelo Supremo Tribunal Federal (STF) .
25. Contudo, conforme explicitado no item 19 desta, a tese fixada pelo STF no RE 669.069 (Repercussão Geral 666) , que trata da incidência da prescrição nos débitos com a União decorrentes de ilícitos civis, com prazo prescricional de cinco anos, não alcança prejuízos que decorram de ilícitos administrativos, como a não comprovação da regular gestão de recursos públicos, que são imprescritíveis.
26. Por todo o exposto, não cabe a suspensão dos autos em virtude do RE636.886/AL. Desse modo, não há como acolher os argumentos de defesa do responsável.
I.I. Mérito (peça 75, p. 6-7) 
27. Alega a defesa que houve a prestação de contas e que o objeto do convênio foi efetivamente cumprido, tendo sido executado e concluído em todas as suas etapas. Embasa as suas alegações com o envio de documentação complementar referente à prestação de contas, que segundo ele, já havia sido encaminhada anteriormente ao MDS.
28. Alega ainda que falhas técnicas na comprovação das contas não significa a impugnação total das despesas, devendo ser considerada as partes comprovadas.
Análise
29. Em relação às falhas que necessitam ser sanadas e que foram objeto da citação do responsável, relativamente ao item 'a', que as informações sobre a periodicidade de entrega dos produtos realizada pelos agricultores, a periodicidade dos recebimentos dos produtos pelas entidades, os tipos de produtos produzidos pelos agricultores e entregue para as entidades, o procedimento utilizado para arrecadação e distribuição dos produtos, e a forma como era realizado o pagamento aos agricultores, realmente não foi explicitado pelo responsável, se resumindo o mesmo a apresentar o Relatório de Cumprimento do Objeto (peça 76, p. 2-7) , no qual contêm as mesmas informações prestadas de que essas obrigações ficaram sob a responsabilidade e acompanhamento direto da Secretaria de Agronegócios do Município, seu secretário e dois agentes rurais (peça 64, p. 21) .
30. Em relação às falhas referentes ao item 'b', vê-se que há divergência entre o número de agricultores atendidos pelo programa. Enquanto no Relatório de Execução Físico-Financeira consta 67 agricultores atendidos (peça 76, p. 8 e peça 64, p. 29) , na Relação de Pagamentos (peça 76, p. 10-19 e peça 64, p. 33-51) constam 58 agricultores.
31. Já em relação aos itens 'c' e 'd', que tratam das falhas referentes à falta de assinaturas, nas Declarações de Aptidão ao Pronaf (DAP) , dos agricultores e do agente emissor vinculado ao órgão ou entidade credenciada a emitir o referido documento, conforme relação contida na peça 64, p. 65-67, vê-se à peça 63, p. 250-306, que as DAP's de muitos agricultores estão sem as devidas assinaturas. As DAPs com assinaturas, referem-se a 6 agricultores (peça 76, p. 21, 24, 27, 47, 59, 63) .
32. Vê-se, portanto, que a documentação encaminhada pelo defendente ao TCU é a mesma encaminhada pelo Ministério do Desenvolvimento Social e Combate à Fome (MDS) , já acostada aos autos, confirmando, desse modo, as irregularidades, que não foram esclarecidas pelo responsável.
33. Todavia, considerando a comprovação de entrega de produtos destes 6 agricultores, por meio da documentação completa encaminhada, composta de nome do produtor na Relação de Pagamentos, de DAP assinada pelo produtor, de Nota fiscal comprovando a entrega do produto e o recebimento do respectivo valor, e a devida correspondência no extrato bancário, deve ser considerada válida a redução do débito a ser cobrado do responsável, ao se abater tais valores, nas datas do extrato bancário, quais sejam:
- R$ 3.500,00 (peça 76, p. 23) , referente à Nota Fiscal Avulsa, datado de 13/12/2007, do produtor Flávio Leonardo de Souza (peça 76, p. 21) ; e conciliação bancária (peça 63, p. 92) - 17/12/2007 0002 - CHEQUE 00000000000850150 17875 3.500.00
- R$ 1.553,40 (peça 76, p. 26) , referente à Nota Fiscal Avulsa, datado de 14/9/2007, do produtor Francisco José Rocha (peça 76, p. 24) ; e conciliação bancária (peça 63, p. 78) - 18/9/2007 0002- CHEQUE 00000000000850105 17875 1.533,40
- R$ 3.229,83 (peça 76, p. 29-34) , referente às notas fiscais, conforme tabela, do produtor João Bosco Araújo (peça 76, p. 27) ;
	Valor (R$) 
	Data
	Nota Fiscal
	Peça 76, p.
	Extrato 
	Bancário

					Data
	Peça 63, p.

	215,48
	16/10/2006
	1
	29
	1/11/2006
	34

	75,00
	16/11/2006
	2
	30
	22/11/2006
	34

	1.743,95
	8/12/2006
	3
	31
	11/12/2006
	38

	906,50
	5/2/2007
	4
	32
	27/2/2007
	48

	249,40
	4/4/2007
	5
	33
	4/5/2007
	58

	309,50
	21/5/2007
	6
	34
	24/5/2007
	60

- R$ 3.500 (peça 76, p. 49-54) , referente às notas fiscais, conforme tabela, do produtor Manoel Oscar de Souza (peça 76, p. 47) ;
	Valor (R$) 
	Data
	Nota Fiscal
	Peça 76, p.
	Extrato 
	Bancário

					Data
	Peça 63, p.

	287,10
	16/11/2006
	1
	49
	22/11/2006
	34

	642,00
	6/12/2006
	2
	50
	11/12/2006
	38

	1.111,20
	6/2/2007
	3
	51
	27/02/2007
	48

	240,90
	6/2/2007
	4
	53
	13/9/2007
	79

	1.043,30
	26/10/2007
	5
	52
	1/11/2007
	86

	175,50
	5/12/2007
	6
	54
	18/12/2007
	92

- R$ 1.660,50 (peça 76, p. 61-62) , referente às notas fiscais, conforme tabela, do produtor Marcos Célio Andrade (peça 76, p. 59) ;
	Valor (R$) 
	Data
	Nota Fiscal
	Peça 76, p.
	Extrato 
	Bancário

					Data
	Peça 63, p.

	1.510,50
	21/12/2006
	1
	61
	21/12/2006
	34

	150,00
	7/2/2007
	2
	62
	15/2/2007
	46

- R$ 3.359,94 (peça 76, p. 65) , referente à nota fiscal avulsa, datada de 20/12/2006, do produtor Pedro Jailton de Sousa (peça 76, p. 63) ; e conciliação bancária (peça 63, p. 40) - 21/12/2006 0002- CHEQUE 00000000000850023 17982 3.359,94
34. Vale salientar que o crédito da ordem bancária, no valor de R$ 168.000,00, se deu em 30/6/2006 (peça 63, p. 20) . E houve devolução do saldo de recursos, no valor de R$ 2.559,05, em 18/4/2008 (peça 63, p. 110) .
Análise da boa-fé da responsável
35. Ante o exposto, verifica-se que o responsável, novamente prefeito do município de Bela Cruz/CE, na gestão atual, apresentou alegações de defesa capazes de elidir parcialmente a irregularidade cometida, diminuindo o valor do débito a ele imputado, porém não sendo possível, reconhecer a sua boa-fé, diante da sua conduta que deu causa ao prejuízo ao erário.
36. Conforme jurisprudência pacífica deste Tribunal (Acórdãos 203/2010 - Rel. Min. Augusto Sherman, 276/2010 - Rel. Min. André de Carvalho, 1223/2008 - Rel. Walmir Campelo, 1322/2007- Rel. Min. Aroldo Cedraz, todos do Plenário) , a boa-fé dos gestores não se presume, sendo necessária a apresentação de um elemento fático capaz de demonstrá-la, já que se está diante de situações de irregularidade na administração de recursos públicos.
37. Nesse contexto, após o exame de toda a documentação constante dos autos, não há como se vislumbrar a boa-fé na conduta do responsável. Isso porque não se pode considerar que o gestor tenha agido em harmonia com a conduta imposta aos gestores de recursos públicos federais, deixando de comprovar a regular aplicação dos recursos geridos referente ao Convênio 117/2006 (Siafi 560039) .
38. Vale ressaltar que a pretensão punitiva do TCU, conforme Acórdão 1441/2016-TCU-Plenário, que uniformizou a jurisprudência acerca dessa questão, subordina-se ao prazo geral de prescrição indicado no art. 205 do Código Civil, que é de 10 anos, contado da data de ocorrência da irregularidade sancionada, nos termos do art. 189 do Código Civil, sendo este prazo interrompido pelo ato que ordenar a citação, a audiência ou a oitiva do responsável. No caso em exame, ocorreu a prescrição, uma vez que os recursos impugnados datam de 30/6/2006 (peça 63, p. 20) a 29/2/2008 (peça 63, p. 102) e a deliberação que autorizou a citação ocorreu em 7/3/2018 (peça 8) .
39. Assim, devem as presentes contas serem julgadas irregulares, com a condenação em débito do responsável, com remessa de cópia dos elementos pertinentes ao Ministério Público da União, atendendo, assim, ao disposto no art. 16, § 3º, da Lei 8.443/1992 c/c o art. 209, § 7º, do Regimento Interno/TCU.
CONCLUSÃO
40. Em face da análise promovida, não foi possível sanear as irregularidades atribuídas ao responsável, porém reduzir o débito a ele imputado, conforme mencionado no parágrafo 33 supra. Ademais, inexistem nos autos elementos que demonstrem a boa-fé do responsável ou a ocorrência de outros excludentes de culpabilidade. Desse modo, suas contas devem, desde logo, ser julgadas irregulares, nos termos do art. 202, § 6º, do Regimento Interno do TCU, procedendo-se à condenação em débito de Eliésio Rocha Adriano.
PROPOSTA DE ENCAMINHAMENTO
41. Ante o exposto, submetemos os autos à consideração superior com proposta de:
a) rejeitar parcialmente as alegações de defesa de Eliésio Rocha Adriano (XXX.699.458-XX) ;
b) com fundamento nos arts. 1º, inciso I, 16, inciso III, alínea 'c', da Lei 8.443/1992 c/c os arts. 19 e 23, inciso III, da mesma Lei, e com arts. 1º, inciso I; 209, inciso III; 210 e 214, inciso III, do Regimento Interno, que sejam julgadas irregulares as contas de Eliésio Rocha Adriano (XXX.699.458-XX) , atual prefeito de Bela Cruz/CE, e condená-lo ao pagamento da quantia a seguir especificada, com a fixação do prazo de quinze dias, a contar da notificação, para comprovar, perante o Tribunal (art. 214, inciso III, alínea 'a', do Regimento Interno) , o recolhimento da dívida ao cofre do Fundo Nacional de Assistência Social, atualizada monetariamente e acrescida dos juros de mora, calculados a partir da data discriminada, até a data do recolhimento, na forma prevista na legislação em vigor;
Débito  (item 33 e 34) :
	Valor Histórico (R$) 
	Data
	D/C

	168.000,00
	30/6/2006
	D

	3.500,00
	17/12/2007
	C

	1.553,40
	18/9/2007
	 C

	215,48
	1/11/2006
	 C

	75,00
	22/11/2006
	 C

	1.743,95
	11/12/2006
	 C

	906,50
	27/2/2007
	 C

	249,40
	4/5/2007
	 C

	309,50
	24/5/2007
	C

	287,10
	22/11/2006
	 C

	642,00
	11/12/2006
	 C

	1.111,20
	27/02/2007
	 C

	240,90
	13/9/2007
	 C

	1.043,30
	1/11/2007
	 C

	175,50
	18/12/2007
	 C

	1.510,50
	21/12/2006
	 C

	150,00
	15/2/2007
	 C

	3.359,54
	21/12/2006
	 C

	2.559,05
	18/4/2008
	 C

c) autorizar, desde logo, a cobrança judicial da dívida, caso não atendidas as notificações, nos termos do art. 28, inciso II, da Lei 8.443/92;
d) autorizar, caso requerido e se o processo não tiver sido remetido para cobrança judicial, o parcelamento da dívida em até 36 (trinta e seis) parcelas mensais e consecutivas, nos termos do art. 26 da Lei 8.443/1992 c/c o art. 217 do RI/TCU, fixando-se o vencimento da primeira parcela em quinze dias, a contar do recebimento da notificação, e os das demais a cada 30 dias, devendo incidir sobre cada valor mensal os correspondentes acréscimos legais, na forma prevista na legislação em vigor, bem como esclarecer ao responsável que, em caso de parcelamento da dívida, a falta de pagamento de qualquer parcela importará no vencimento antecipado do saldo devedor (art. 217, § 2º, do RI/TCU) ;
e) encaminhar cópia da deliberação que vier a ser proferida, bem como do relatório e do voto que a fundamentarem, ao Procurador-Chefe da Procuradoria da República no Estado do Ceará, nos termos do § 3º do art. 16 da Lei 8.443/1992 c/c o § 7º do art. 209 do Regimento Interno do TCU, para adoção das medidas que entender cabíveis;
f) enviar cópia do Acórdão que vier a ser proferido à Secretaria Especial do Desenvolvimento Social do Ministério da Cidadania (órgão que substituiu o MDS) e ao responsável, para ciência, informando que a presente deliberação, acompanhada do Relatório e do Voto que a fundamenta, está disponível para a consulta no endereço www.tcu.gov.br/acordaos, além de esclarecer que, caso requerido, o TCU poderá fornecer sem custos as correspondentes cópias, de forma impressa."
É o relatório.

não há.

Subprocurador-Geral Lucas Rocha Furtado.

TOMADA DE CONTAS ESPECIAL. CONVÊNIO. MINISTÉRIO DO DESENVOLVIMENTO SOCIAL E COMBATE À FOME. MUNICÍPIO DE BELA CRUZ/CE. FALTA DE COMPROVAÇÃO DA EXECUÇÃO DO CONVÊNIO E DO ATINGIMENTO DOS OBJETIVOS PACTUADOS. CITAÇÃO. ALEGAÇÃO DE PRESCRIÇÃO E DE CUMPRIMENTO DO CONVÊNIO. ACOLHIMENTO PARCIAL DAS ALEGAÇÕES DE DEFESA. OCORRÊNCIA DE PRESCRIÇÃO. DIMINUIÇÃO DO VALOR DO DÉBITO. IRREGULARIDADE DAS CONTAS. DÉBITO.

TOMADA DE CONTAS ESPECIAL (TCE)

Secretaria de Controle Externo de Tomada de Contas Especial (SecexTCE).

Trata-se de tomada de contas especial (TCE) instaurada pelo então Ministério do Desenvolvimento Social e Combate à Fome, atual Ministério da Cidadania, contra Eliésio Rocha Adriano, prefeito de Município de Bela Cruz/CE à época, em razão da ausência de comprovação da execução do objeto do Convênio 117/2006 (Siafi 560039) , firmado entre o referido Ministério e a municipalidade, que tinha por objeto o apoio financeiro para implantar o Programa de Aquisição de Alimentos - Compra Direta Local da Agricultura Familiar.
2.	O convênio foi firmado no valor de R$ 176.857,20, sendo R$ 168.000,00 à conta do órgão concedente e R$ 8.857,20 referentes à contrapartida do convenente. Os recursos federais foram liberados por meio da ordem bancária 2006OB900165, creditada na conta específica do convênio em 28/6/2006.
3.	Em 23/4/2008, o mencionado prefeito apresentou a prestação de contas do convênio e comprovou o recolhimento do saldo remanescente de R$ 2.559,05, ocorrido em 18/4/2008.
4.	Na fase interna da TCE, o órgão concedente concluiu pela necessidade de devolução total dos recursos, devido à ausência de comprovação da execução do objeto do convênio e do atingimento dos seus objetivos. O Controle Interno anuiu a esse posicionamento.
5.	No âmbito do TCU, o responsável foi regularmente citado e apresentou alegações de defesa às peças 75-77. Ele alegou, em suma: 
5.1.	prescrição, por terem decorridos mais de dez anos da época dos fatos, citando a Lei 9.873/1999, o art. 23, I, da Lei 8.492/1992, o art. 206, § 5º, I, do Código Civil, o art. 142, da Lei 8.112/1990 e o Decreto Lei 20.910/32, entre outros diplomas legais;
5.2.	alternativamente, a necessidade de suspensão da tomada de contas especial, tendo em vista a decisão proferida no RE 636.886/AL, em trâmite no Supremo Tribunal Federal, na qual se determinou a suspensão de todos os processos judiciais em que se questionasse a prescrição do pedido de ressarcimento ao erário baseado em título de Tribunal de Contas;
5.3.	no mérito, o cumprimento integral do convênio.
6.	A Secretaria de Controle Externo de Tomada de Contas Especial (SecexTCE) , ao analisar o feito, concluiu pelo acolhimento parcial das alegações de defesa do responsável, reconhecendo a ocorrência da prescrição punitiva e diminuindo o valor do débito, mas propondo o julgamento pela irregularidade das contas do responsável, com a imputação do débito remanescente, no que foi acompanhada pelo Ministério Público junto ao TCU (MPTCU) .
II
7.	Corroboro as conclusões da SecexTCE, acompanhadas pelo MPTCU, com um pequeno ajuste em relação ao valor do débito, utilizando os seus fundamentos como minhas razões de decidir. 
8.	Preliminarmente, no que se refere à prescrição, esclareço que o entendimento pacífico desta Corte, explicitado no Acórdão 1441/2016-TCU-Plenário, é no sentido de que:
9.1.	as ações que visam ao ressarcimento do débito são imprescritíveis neste Tribunal, por força do art. 37, § 5º, da Constituição Federal (Súmula-TCU 282) ;
9.2.	as ações que visam à apenação dos responsáveis por este Tribunal (pretensão punitiva) prescrevem em dez anos a partir da ocorrência dos fatos, consoante arts. 202 e 205 do Código Civil, sendo interrompidas pelo ato que ordena a citação.
10.	Assim, não haveria a alegada prescrição defendida pelo responsável quanto ao débito, pois os diplomas legais por ele mencionados não são aplicáveis aos processos desta Corte.
11.	Anoto, por oportuno, que o julgamento do RE 669.069 pelo Supremo Tribunal Federal não modificou o entendimento acima, pois se dirigiu aos ilícitos civis, não aos ilícitos administrativos, como é o caso dos autos, conforme já mencionado nos Acórdão 2910/2016-TCU-Plenário, 232/2017- TCU-Primeira Câmara e 5.939/2016- TCU-Segunda Câmara.
12.	Por outro lado, correta está a conclusão da unidade instrutora ao apontar que haveria ocorrido a prescrição da pretensão punitiva.
13.	De fato, passaram-se mais de dez anos entre a ocorrência das irregularidades, isto é, despesas não comprovadas como realizadas no objeto do convênio, datando de 30/6/2006 a 29/2/2008 (peça 63, p. 20 e 102) , e o ato que ordenou a citação, ocorrido em 7/3/2008 (peça 8) . Portanto, não é possível mais a esta Corte aplicar multa ou outra sanção ao responsável.
14.	No que se refere ao pedido de suspensão do processo, tendo em vista a decisão proferida no RE 636.886/AL, anoto, primeiramente, que a medida não é obrigatória, pois a deliberação foi dirigida aos órgãos do Poder Judiciário. Segundo, à luz do princípio da razoável duração dos processos e da independência das instâncias, não vejo como pertinente o sobrestamento do presente processo até a decisão quanto ao referido recurso.	
15.	No mérito, entendo que o responsável não conseguiu comprovar o cumprimento integral do objeto. O relatório de cumprimento não contém informações suficientes para evidenciar que os produtos foram entregues pelos agricultores pronafianos. Não há informações sobre a periodicidade da entrega e do recebimento dos produtos, os tipos de gêneros entregues e recebidos, os procedimentos de arrecadação e distribuição, a forma de pagamento etc.
16.	A maioria das Declarações de Aptidão ao Pronaf (DAPs) juntadas aos autos também não se encontram assinadas e não há como se estabelecer o nexo entre os débitos da conta específica e a maioria dos comprovantes de despesas apresentados
17.	Apenas no que tange a seis agricultores, há comprovação regular das despesas, qual seja: DAPs assinadas, nome do produtor na Relação de Pagamento, nota fiscal comprovando a entrega do produto, recebimento do respectivo valor e devida correspondência no extrato bancário. Portanto, em relação a esses, os valores que lhes foram pagos devem ser abatidos do valor a ser ressarcido.
18.	Em suma, quanto ao débito, entende-se que o responsável deve devolver o valor que foi repassado pelo convênio descontado o que já foi ressarcido na prestação de contas, ou seja, R$ 2.559,05, em 18/4/2008, e o que foi comprovadamente pago aos seis agricultores mencionados, conforme tabela constante no relatório. 
19.	Todavia, a proposta da unidade instrutora deve ser ajustada para que o valor inicial do débito, R$ 168.000,00, seja diminuído, desde a origem, das despesas comprovadas com os seis agricultores, no valor total de R$ 17.073,27, pois elas não têm a natureza de crédito, mas sim de valor efetivamente gasto com o objeto do convênio. Tem natureza de crédito apenas o saldo da conta corrente devolvido. Assim, a tabela de ressarcimento do prejuízo deve ser a seguinte:
	Valor Histórico (R$) 
	Data
	D/C

	150.926,73
	30/6/2006
	D

	2.559,05
	18/4/2008
	C

20.	Ante o exposto, voto por que o Tribunal adote o Acórdão que ora submeto à deliberação deste Colegiado.
TCU, Sala das Sessões Ministro Luciano Brandão Alves de Souza, em 1 de outubro de 2019.
Ministro BRUNO DANTAS 
Relator